【裁判字號】    91,上訴,2975
【裁判日期】    920501
【裁判案由】    偽造文書等
【裁判全文】
臺灣高等法院刑事判決                          九十一年度上訴字第二九七五號
    上  訴  人
    即  被  告  丙○○○
                乙 ○ ○
    共     同
    選任辯護人  林 秋 萍  律師
右上訴人因偽造文書等案件，不服臺灣桃園地方法院九十年度訴字第四七九號，中華
民國九十一年七月十五日第一審判決（起訴案號：臺灣桃園地方法院檢察署九十年度
桃偵緝字第一號，移送併辦案號：九十二年度偵字第二五五一號）提起上訴，本院判
決如左：
    主  文
原判決撤銷。
丙○○○、乙○○共同連續行使偽造私文書，足以生損害於他人；丙○○○處有期徒
刑壹年壹月，乙○○處有期徒刑拾壹月。
        事  實
一、丙○○○、乙○○係夫妻關係，自民國（下同）八十四年十月五日起，在桃園縣
    平鎮市○○路一五四巷十九弄三號住處，由乙○○出名擔任互助會首，召集如附
    表一所示之互助會（各會起會時間、參加之會員人數、會款金額及開標日期，均
    詳如附表一所示）。嗣因以會養會漸陷困境致財務窘迫，竟共同意圖為自己不法
    之所有，基於行使偽造私文書及詐欺取財之概括犯意，自八十五年四月五日起，
    連續十一次，推由丙○○○負責主持開標及冒標，乙○○則在場協助開標或收取
    標金，分別冒用如附表二所示會員之名義，在空白紙條上標單上書寫所出標息之
    金額，及會員之姓名以為投標會員身分之識別，以偽造標單準私文書，並提出行
    使參與競標並進而得標，再向活會會員佯稱係某會員得標，使及被冒標會員及其
    他活會會員陷於錯誤，而如數交付會款予丙○○○、乙○○，足生損害於各活會
    會員及如附表二所示之各被冒標會員（各次冒標時間、冒用會員姓名、所出標息
    金額及詐得款項，均詳如附表二所示）。其後至八十七年七月間，因無力支付所
    冒標會員應繳付之會款，而倒會搬遷他去，經會員甲○○、朱李菊、羅鈺蘅（即
    羅桂英）查悉，並與其他會員查證後，始知受騙。
二、案經甲○○訴由臺灣桃園地方法院檢察署檢察官偵查起訴，朱李菊、羅鈺蘅訴由
    臺灣桃園地方法院檢察署檢察官移送併辦。
        理  由
一、訊據被告丙○○○雖坦承有於前揭時地冒用如附表二所示會員名義標會之犯行，
    但否認其有詐欺取財之犯意，辯稱：伊於桃園縣平鎮市召集互助會已達十餘年，
    信譽卓著，於八十七年八月停標前，未有任何延欠會款之情事，之所以冒標互助
    會並停標，實係受經濟不景氣之影響，會員頻頻倒會，終難以撐持而不得不宣佈
    停標，因所有財產均用以貼補倒會之會款殆盡，始不得不躲避他處，惟伊於召集
    互助會依始確無不法所有之意圖云云。另被告乙○○則矢口否認有與被告丙○○○共同冒用如附表二所示會員名義標會、詐欺取財之事實，辯稱：伊於八十七年
    八月停標前，均任職於光正化學股份有限公司，僅偶而代收會款，並未與被告丙○○○籌劃任何互助會事宜，不知冒標及詐騙之情事等語。其配偶即同案被告丙○○○亦附和乙○○之說，諉稱：上開互助會事宜均由其一手所負責，被告乙○○確實不知情外云云。惟查：
  (一)被告丙○○○就上開冒用如附表二所示會員名義標會之事實，業據其於原審及本
    院審理中坦承不諱，核與證人即被害人朱李菊、朱其英、朱正之、甲○○、莊福
    郎、黃寶蓮（即溫太太）、劉清香、羅鈺蘅指述之情節相符，並有互助會會單四
    紙附在偵查卷可稽。被告丙○○○此部分任意性自白，核與事實相符，應屬可信
    ；其有如附表二所示先後十一次冒名標取互助會之犯行，堪可認定。次查，被告
    丙○○○已供陳自八十四年間起即遭人倒會三、四百萬元，且伊每月尚須支付會
    款達一、二十萬元，依當時經濟狀況，已無力支付多組互助會會款，不得已才冒
    標等語。足徵被告於每次冒標時，均明知其再無經濟能力，足以償還冒標金額。
    參以，被告二人於偵查中亦不否認渠等於八十七年七月三十一日即出國赴大陸避
    債，直至八十八年七月二十一日始返國云云；顯然被告甫一倒會，即迫不及待遠
    走大陸，其間幾達一年之久，從未出面向被害會員說明其原委並為合理之解決，
    致如證人莊福郎等受害者直至原法院審理時尚不知已被冒標。況自八十七年八月
    停標迄今，已歷三年餘，亦未見被告與告訴人達成和解，以償還上開延欠之會款
    等情；益徵被告冒標當時，主觀上即有不法所有之意圖甚明。所辯稱無詐欺意圖
    云云，殊無可採。
  (二)被告乙○○雖辯稱：伊僅代收會錢，對於被告丙○○○上開犯行均不知情云云。
    然查，證人朱李菊、陳彭賢妹、黃寶蓮於原法院調查時，均一致詳確指證：開標
    多由被告丙○○○主持，但被告乙○○會幫忙將標單折好，放在桌上圍成圓圈，
    筆放中間，並翻日曆，由被告丙○○○以其翻得日期之單雙，決定開標之方向，
    投標金額相同，則以先翻到者為得標等語。顯見被告乙○○除代收會款外，並已
    實際參與互助會開標、冒標之執行。且其與被告丙○○○既屬夫妻，關係密切自
    不待言，倘其確未曾參與互助會之運作，而不知冒標及詐騙之情事，則於八十七
    年七月三十一日至八十八年七月二十一日又何須與被告丙○○○一同遠赴大陸避
    債，幾達一年之久，足見其與被告丙○○○，就上開冒標詐財之犯行應有犯意之
    聯絡與行為分擔，至為灼然。被告乙○○所辯不知情乙節，無非臨訟卸責之詞；
    而被告丙○○○附和其言，諉稱其夫乙○○不知情云云，亦無非意在迴護，均不
    足採。
  (三)綜上所述，被告丙○○○、乙○○所辯各節，均不足採信。本件事證明確，其等
    犯行均堪認定，應依法論科。
二、按冒用他人名義在標單上書寫姓名，如祇為投標會員身分之識別，非表示簽名之
    意思時，應不生偽造署押之問題；且依民間互助會之習慣，會員書寫之標單，通
    常僅書寫姓名及金額而已，由其內容實不足以明瞭其用意何在，必須依互助會之
    習慣或特約，始能瞭解係會員表示競標及標取會之款利息之證明，則除非該標單
    上書明有「標單」二字，僅記載會員姓名及利息標單，應屬刑法第二百二十條第
    一項之準私文書而已。又刑法第二百二十條於八十八年四月廿一日業經修正公佈
    ，其內容由修正前之「在紙上或物品上之文字、符號，依習慣或特約，足以為表
    示其用意之證者，關於本章之罪，以文書論」，修正為「在紙上或物品上之文字
    、符號、圖畫、照像，依習慣或特約，足以為表示其用意之證明者，關於本章及
    本章以外各罪，以文書論。錄音、錄影或電磁紀錄，藉機器或電腦之處理所顯示
    之聲音、影像或符號，足以為表示其用意之證明者，亦同。稱電磁紀錄，指以電
    子、磁性或其他無法以人之知覺直接認識之方式所製成之紀錄，而供電腦處理之
    用者」，惟不論依修正前之第二百二十條，或依現行法之第二百二十條第一項，
    上開標單，均符合各該條項「以文書論」之規定，二者規定既無差別，爰依刑法
    第二條第一項前段規定之意旨，適用裁判時之法律即現行法第二百二十條第一項
    之規定。核被告等所為，冒名書寫標單參與競標部分，係犯刑法第二百十六條、
    第二百二十條第一項、第二百十條之行使偽造準私文書罪。被告等偽造準私文書
    標單後復持之行，其偽造準私文書之低度行為，為行使偽造準私文書之高度行為
    所吸收，僅論以高度之行使偽造準私文書罪。至於被告等冒名得標後，向各互助
    會會員及被冒標會員佯稱係某會員得標，致各互助會會員及被冒標會員陷於錯誤
    ，而如數交付會款部分，則係犯刑法第三百三十九條第一項之詐欺取財罪；其冒
    標詐欺取財犯行，均係同時向多數之互助會會員詐取會款，屬一行為觸犯數同種
    詐欺取財罪名之想像競合犯，應從一詐欺取財罪處斷。被告等先後十一次行使偽
    造準私文書與詐欺取財罪犯行，其時間均為緊接，所犯又分別為構成要件同之罪
    名，顯係基於概括之犯意為之，皆為連續犯，應分別各論以一罪，並均依法加重
    其刑。又被告等係以行使偽造標單之方法達其詐欺取財之目的，所犯行使偽造文
    書罪與詐欺取財罪二罪間有方法結果之牽連關係，為牽連犯，應依刑法第五十五
    條之規定從一重之行使偽造文書罪處斷。再被告間有犯意聯絡及行為分擔，皆為
    共同正犯。
三、原審據以論罪科刑，固非無見。惟：(一)原判決在犯罪事實欄中指明「在標單上偽
    造得標金額及偽造得標者署押之偽造標單方式」；然在適用法條時又未敘明此「
    偽造得標者署押」是否應成立何種罪名，自有未當。(二)未及就告訴人朱李菊、羅
    鈺蘅指述被告等冒標如附表二所示之會，而由檢察官移送併辦部分併予審酌，亦
    有未洽。被告丙○○○之上訴意旨否認有詐欺之意圖，被告乙○○之上訴意旨否
    認有參與偽造準私文書及詐欺犯行，雖均無理由。然原判決既有前述之可議，仍
    屬無可維持，應由本院予以撤銷改判。爰審酌被告犯罪之動機在謀取不法財物，
    其手段雖非以暴力為之；然民眾參與互助會，多為儲蓄或在有急需時得藉此籌措
    財源，被告為圖己利，竟虛列及冒用會員名義偽造標單參與競標詐取會款，致告
    訴人及被冒標會員受有不貲之損害，然事後已與部分被害人達成和解，且被告丙○○○犯罪後尚能坦承冒標犯行，態度良好等一切情狀，分別量處如主文所示之
    刑。至於，供被告犯罪所用之冒用他人名義之標單，均於冒標後丟棄銷毀，此業
    據被告陳明在卷；該等標單既已滅失而未扣案，自無庸宣告沒收，附此敘明。
四、臺灣桃園地方法院檢察署九十二年度偵字第二五五一號卷移送併案意旨另以：告
    訴人朱李菊另有參加以被告乙○○名義為會首招集，於八十五年三月十五日起會
    ，每會會款五千元，會員連會首共三十五人之民間互助會一會，在該會中被告等
    亦有冒標之犯行；又，被告等有參加告訴人羅鈺蘅招集如附表三所示之互助會，
    均已得標取走會款，而自八十七年八月二十日倒會拒繳會款，因認被告等此部分
    亦涉有詐欺犯行，且與本案審理部分有連續犯之關係，而移送併辦云云。惟按犯
    罪事實應依證據認定之，無證據不得推定其犯罪事實，刑事訴訟法第一百五十四
    條定有明文。又，刑法第三百三十九條第一項詐欺罪之成立，以意圖為自己或第
    三人不法所有，以詐術使人將本人或第三人之物交付為構成要件。所謂以詐術使
    人交付，必須被詐欺人因其詐術而陷於錯誤，若其所用方法，不能認為詐術，亦
    不致使人陷於錯誤，即不構成該罪，最高法院四十六年臺上字第二六０號亦著有
    判例。經查：
  (一)告訴人朱李菊雖指述：渠另有參加以被告乙○○名義為會首招集，於八十五年三
    月十五日起會，每會會款五千元，會員連會首共三十五人之民間互助會一會，在
    該會中被告等亦有冒標之犯行等語。然始終未能指明被告等係於何時間、冒用何
    人之名義標會；檢察官將此部分移送本院併辦，亦未能提出任何之相關證據以供
    本院審酌。
  (二)被告等有參加告訴人羅鈺蘅招集如附表三所示之互助會等情，固據告訴人羅鈺蘅
    提出會單為證。然依該告訴人之指述，被告在各會中均有繳交十會以上之會款，
    甚至大部分已參加數年，繳納多達二、三十會之會款，自難認被告在數年前參加
    告訴人羅鈺蘅招集如附表三所示互助會之始，即有詐欺標取會款之不法所有意圖
    。而參加互助會標取會款本為會員之權利，果若無特殊不法情事，自難以會員得
    標領取會金後，未能依約按期繳付會款，即推定該會員參加互助會行為係屬詐術
    之施用，並認該會員在參加互助會之初即有詐欺取財之意圖。揆諸首揭說明，被
    告所為尚與詐欺罪之構成要件不符，而不得遽以詐欺取財罪相繩。
  (三)檢察官移送併辦之此部分被告犯罪尚屬不能證明，自難認與本案有何裁判上一罪
    之關係，本院亦屬無從併予審判；應退回原檢察署檢察官另為適法之處置。
據上論斷，應依刑事訴訟法第三百六十九條第一項前段、第三百六十四條、第三百四
十三條、第二百九十九條第一項前段，刑法第二條第一項前段、第五十六條、第二百
十六條、第二百二十條第一項、第二百十條、第三百三十九條第一項、第五十五條，
罰金罰鍰提高標準條例第一條前段，判決如主文。
本案經檢察官田炳麟到庭執行職務。
中      華      民      國    九十二    年      五      月      一      日
                              臺灣高等法院刑事第十二庭
                                  審判長法  官   劉  景  星
                                        法  官   陳  志  洋
                                        法  官   陳  博  志
右正本證明與原本無異。
如不服本判決，應於收受送達後十日內向本院提出上訴書狀，其未敘述上訴之理由者
並得於提起上訴後十日內向本院補提理由書（均須按他造當事人之人數附繕本）。
                                        書記官   陳  嘉  文
中      華      民      國    九十二    年      五      月      五      日
附錄：本案論罪科刑法條全文
刑法第二百十六條：
行使第二百十條至第二百十五條之文書者，依偽造、變造文書或登載不實事項或使登
載不實事項之規定處斷。
刑法第二百二十條第一項：
在紙上或物品上之文字、符號、圖畫、照像，依習慣或特約，足以為表示其用意之證
明者，關於本章及本章以外各罪，以文書論。
刑法第二百十條：
偽造、變造私文書，足以生損害於公眾或他人者，處五年以下有期徒刑。
刑法第三百三十九條第一項：
意圖為自己或第三人不法之所有，以詐術使人將本人或第三人之物交付者，處五年以
下有期徒刑、拘役或科或併科一千元以下罰金。
附表一：
┌────┬─────────┬──────┬──────┬─────┐
│  編號  │    互助會        │會員人數    │ 每月會款   │  開標日  │
│        │   起迄日期       │（連會首）  │（新台幣）  │          │
├────┼─────────┼──────┼──────┼─────┤
│第一會  │八十四年十月五日起│四十一人    │  五千元    │   五日   │
│        │至八十八年二月十五│(內標制)    │            │          │
│        │日止              │            │            │          │
├────┼─────────┼──────┼──────┼─────┤
│第二會  │八十五年八月十日起│四十三人    │  五千元    │   十日   │
│        │至八十九年二月止  │(內標制)    │            │          │
├────┼─────────┼──────┼──────┼─────┤
│第三會  │八十五年十二月二十│三十一人    │  一萬元    │二十五日  │
│        │五日起至八十八年六│(內標制)    │            │          │
│        │月止              │            │            │          │
├────┼─────────┼──────┼──────┼─────┤
│第四會  │八十六年四月二十日│四十五人    │  一萬元    │  二十日  │
│        │起至八十九年十二月│(內標制)    │            │          │
│        │二十日止          │            │            │          │
└────┴─────────┴──────┴──────┴─────┘
附表二：
┌────┬─────────┬──────┬──────┬─────┐
│編  號  │冒標日期及被冒標之│被冒標人    │出標金額    │詐得金額  │
│        │互助會            │            │            │          │
├────┼─────────┼──────┼──────┼─────┤
│一      │八十五年四月五日  │溫太太      │一千七百元  │十四萬二千│
│        │（第一會）        │(黃寶蓮)    │            │二百元    │
├────┼─────────┼──────┼──────┼─────┤
│二      │八十五年十一月十日│歐輔仁      │一千五百元  │十五萬一千│
│        │（第二會）        │            │            │五百元    │
├────┼─────────┼──────┼──────┼─────┤
│三      │八十六年三月十日  │甲○○      │一千六百元  │十五萬四千│
│        │（第二會）        │            │            │元        │
├────┼─────────┼──────┼──────┼─────┤
│四      │八十六年八月十日  │朱其英      │一千五百元  │十六萬五千│
│        │（第二會）        │            │            │元        │
├────┼─────────┼──────┼──────┼─────┤
│五      │八十六年九月十日  │劉清香      │一千五百元  │十六萬六千│
│        │（第二會）        │            │            │五百元    │
├────┼─────────┼──────┼──────┼─────┤
│六      │八十六年一月二十五│莊福郎      │二千五百元  │二十二萬七│
│        │日（第三會）      │            │            │千五百元  │
├────┼─────────┼──────┼──────┼─────┤
│七      │八十六年五月二十五│莊秀鳳      │三千元      │二十二萬五│
│        │日                │            │            │千元      │
├────┼─────────┼──────┼──────┼─────┤
│八      │八十六年六月二十日│甲○○      │二千五百元  │三十三萬五│
│        │                  │            │            │千元      │
├────┼─────────┼──────┼──────┼─────┤
│九      │八十六年九月二十日│朱正之      │三千元      │三十二萬三│
│        │                  │            │            │千元      │
├────┼─────────┼──────┼──────┼─────┤
│十      │八十七年一月二十日│朱永之      │二千七百元  │三十四萬五│
│        │                  │            │            │千五百元  │
├────┼─────────┼──────┼──────┼─────┤
│十一    │八十七年三月二十日│溫太太      │三千元      │三十四萬一│
│        │                  │(黃寶蓮)    │            │千元      │
├────┼─────────┼──────┼──────┼─────┤
│合    計│二百五十七萬六千二│            │            │          │
│        │百元              │            │            │          │
└────┴─────────┴──────┴──────┴─────┘


司法院資訊處製作；財團法人民間司法改革基金會備份。
